【裁判字號】    98,消債抗,49
【裁判日期】    980731
【裁判案由】    更生事件
【裁判全文】
臺灣屏東地方法院民事裁定            98年度消債抗字第49號
抗  告  人  甲○○
                        2號
上列抗告人因更生事件，對於中華民國98年5 月6 日本院97年度
消債更字第497 號裁定提起抗告，本院裁定如下：
    主  文
抗告駁回。
抗告程序費用新臺幣壹仟元由抗告人負擔。
    理  由
一、抗告意旨略以：抗告人前因於民國97年7 月調職永福軍艦至
    艦隊部擔任文書一職，扣除主管加給及海勤加給。因薪資減
    少，無法生活之情況下聲請更生。且已於97年8 月15日與最
    大債權銀行國泰人壽股份有限公司（下稱國泰人壽）申請前
    置協商，然因國泰人壽提出二階段還款之方案或每月清償新
    台幣（下同）6,568 元分180 期0 利率之清償方案，仍因無
    力負擔，而協商不成立。詎原審竟以抗告人平均最近二年之
    每月薪資及其他所得為68,926元之收入，縱依抗告人陳報薪
    資遭債權人銀行執行扣押抗告人每月薪資三分之一，並非意
    外或突發事項，債務人理應依債之本旨與誠信原則對債權人
    銀行清償債務，且每月薪資亦餘45,950元；即使扣除其每月
    依協商條件應償還之6,568 元，債務人仍有餘39,382元。且
    債務人尚擁有坐落屏東市區房屋及土地共三筆不動產，其父
    林初男擁有一部汽車及坐落屏東縣牡丹鄉房屋及土地共9 筆
    、其母郭美珍擁有坐落屏東縣牡丹鄉土地共5 筆、其配偶胡
    雅平95年及96年之平均薪資及其他所得為97,918元。衡諸一
    般日常生活經驗法則，應足供其支應日常生活、與參酌抗告
    人之資力及實際需要而照養其家人等並償債所需，亦堪認其
    無不能清償或履行顯有重大困難之情事，顯然忽略抗告人所
    有之土地2 筆實為社區共有，且房屋也無法賣到當初貸款金
    額，其父林初男汽車折舊後已無價值，所擁有之土地皆為原
    住民保留地、其母郭美珍所擁有支5 筆土地亦均為原住民保
    留地，配偶胡雅平也需支付個人卡債，從97年5 月開始排休
    無薪假，少了5000元的生活費。每月之扶養費實全由抗告人
    負擔。遽認抗告人並無不能清償之情形，顯有違誤，爰依法
    提起抗告等語。
二、按債務人不能清償債務或有不能清償之虞者，得依本條例所
    定更生或清算程序，清理其債務，消費者債務清理條例第3
    條定有明文。而債務人對於金融機構若因消費借貸、自用住
    宅借款、信用卡或現金卡契約而負債務，在聲請更生或清算
    前，應提出債權人清冊，以書面向最大債權金融機構請求協
    商債務清償方案並表明共同協商之意旨，此觀同法第151 條
    第1 項規定亦明。
三、經查：
  (一)抗告人前曾依「中華民國銀行公會會員辦理消費金融案件無
    擔保協商機制」，向最大債權金融機構國泰人壽申請「消費
    者債務清理條例前置協商」，因抗告人無法負擔還款條件，
    至協商不成立等情，有國泰人壽97年8 月15日前置協商不成
    立通知書乙份在卷可稽，可見抗告人與最大債權金融機構國
    泰人壽曾就償還方案未達成協議，致協商不成立，依消債條
    例第153 條之規定：自債務人提出協商請求之翌日起逾30日
    不開始協商，或自開始協商之翌日起逾90日協商不成立，債
    務人得逕向法院聲請更生或清算。故抗告人於與最大債權金
    融機構國泰人壽就償還方案未達成協議，應認有正當理由，
    自得以協商不成立為由，逕向法院聲請更生。
  (二)然查抗告人任軍職，依原審函詢國軍左營財務組所得資料所
    示，抗告人任職之最近二年之薪資及其他所得總額（包括年
    終工作獎金、考績獎金），各為95年之820,083 元及96年之
    834,148 元，平均最近二年之每月薪資及其他所得即為68,
    926 元。又依抗告人所提出之財產狀況說明書及本院調取其
    父林初男、其母林郭美珍、其配偶胡雅平之95、96年度綜合
    所得稅各類所得資料清單及財政部臺灣省南區國稅局財產歸
    屬資料清單所示；抗告人尚擁有坐落屏東市區房屋及土地共
    三筆之不動產財產；其父林初男擁有一部汽車及坐落屏東縣
    牡丹鄉房屋及及土地共九筆之不動產財產；其母林郭美珍其
    擁有坐落屏東縣牡丹鄉土地共五筆之不動產；抗告人之配偶
    胡雅平任職之最近二年之薪資及其他所得總額各為95年之
    3,426 元及96年之192,410 元；均非為經濟狀況不良者。
  (三)抗告人雖主張：其每月收入包括薪資及其他所得，扣除遭扣
    薪3 分之1 後剩餘30,573元，另須支付每月貸款20,321元、
    借胡宗智名義借貸合作金庫月付9,300 元、奶粉及尿布5,00
    0 元、教育費10,200元。收入扣除支出後，不敷償還債權銀
    行之還款條件等語，惟消債條例之立法目的，係為使不幸陷
    入經濟困境之人得以清理債務、重建生活，並在清理過程中
    能保有符合人性尊嚴之最低基本生活，而非任由債務人任意
    主張其基本生活費用之數額，否則將造成無協商誠意者，反
    而更容易進入更生程序之不合理現象，是以，抗告人與其父
    母、配偶均或擁有坐落屏東縣、市之不動產與薪資及其他所
    得，顯非無經濟能力者；又抗告人所有該坐落屏東市區獨棟
    房屋之不動產財產，依國泰人壽保險公司函稱貸款總額為
    3,107,643 元，每月貸款利息約12,107元，有國泰人壽保險
    公司覆函可稽，依目前一般市價，扣除貸款尚有餘值；抗告
    人自可運用或處分協助償還債務；況查債權人銀行等對抗告
    人持有債權，並非意外或突發事項，抗告人理應依債之本旨
    與誠信原則對債權人銀行等清償債務，債權人銀行等執行扣
    押抗告人每月薪資一事，自非屬不可歸責於己之事由範圍內
  (四)再按民法第1114條及第1116條之1 規定，直系血親相互間；
    家長家屬相互間及夫妻相互間互負扶養之義務。又扶養之程
    度，應按受扶養權利者之需要，與負扶養義務者之經濟能力
    及身分定之，民法第1119條亦定有明文。因此抗告人對其家
    人等支出應分別參酌抗告人之資力及二者實際需要而負擔，
    其中度殘障之姊林湘華部分，應與其父母及兄林世傑共同負
    擔，而子女2 人之扶養費支出亦應與配偶共同負擔。本院審
    酌應以內政部社會司公告之97年度臺灣省平均每人每月最低
    生活費用9,829 元為計算基準，抗告人每月收入為68,926元
    ，支出其姊林湘華扶養費2,457 元（9,829 元/4=2,457元，
    元以下四捨五入）；子女2 人扶養費用9,829 元（9,829 元
    x2/2=9,829元），再扣除執行扣押之薪資18,780元、每月繳
    納利息12,107元及連帶債務9,300 元後，仍有餘額6,624 元
    （68,926-2,457-9,829-9,829-18,780-12,107-9,300=
    6,624 元），則抗告人顯非不能支應還款方案，則尚難以此
    認抗告人之未能依協商條件每月清償6,568 元之條件付款，
    為非可歸責。
四、綜上所述，抗告人於與最大債權金融機構國泰人壽就償還方
    案未達成協議後，逕向法院聲請更生，抗告人之每月收入扣
    除必要支出及扶養費、積欠民間債權人之債務後，尚非無履
    行債務之能力，抗告人仍得依協商程序以求適當履債，亦難
    逕向法院聲請更生。從而，原審裁定駁回抗告人更生之聲請
    ，核無違誤，抗告意旨指摘原裁定不當，求予廢棄另為裁定
    ，為無理由，應予駁回。
五、據上論結，本件抗告為無理由，依消費者債務清理條例第15
    條，民事訴訟法第495 條之1 第1 項、第449 條第1 項、第
    95條、第78條，裁定如主文。
中    華    民    國    98    年    7     月    31    日
                  民事第二庭    審判長法  官  張世賢
                                      法  官  胡晏彰
                                      法  官  羅森德
正本係照原本作成
不得抗告。
                                書記官  蘇小雅
中    華    民    國    98    年    7     月    31    日


司法院資訊處製作；財團法人民間司法改革基金會備份。
